【裁判字號】    88,重上,380
【裁判日期】    901003
【裁判案由】    損害賠償
【裁判全文】
台灣高等法院民事判決    八十八年度重上字第三八○號
    上  訴  人    戊○○
                  甲○○
                  庚○○
                  辛○○
                  午○○
                  乙○○
                  寅○○
                  卯○○
                  癸○○
                  丙○○
                  丑○○
                  辰○○
                  壬○○
                  丁○○
                  巳○○
                  己○○
    被  上訴人    廣合建設股份有限公司
    法定代理人    連景之
    被  上訴人    子○○
    訴訟代理人    黃虹霞律師
右當事人間損害賠償事件，上訴人對於中華民國八十八年五月十一日台灣台北地方法
院八十五年度重訴字第七○二號第一審判決提起上訴，並為訴之追加，本院判決如左
：
    主    文
原判決關於駁回上訴人後開第二項之訴部分及該部份假執行之聲請，並訴訟費用之裁
判廢棄。
被上訴人應連帶給付上訴人如附表「損害賠償金額」欄所示之金額，及均自八十五年
五月三十日起，至清償日止，按週年利率百分之五計算之利息。
其餘上訴及追加之訴均駁回。
第一審訴訟費用由被上訴人連帶負擔四分之一，餘由上訴人負擔，第二審及追加之訴
之訴訟費用由被上訴人連帶負擔六分之一，餘由上訴人負擔。
本判決命被上訴人給付部分，於上訴人各以如附表「擔保金額」欄所示金額供擔保後
得假執行，但被上訴人如於假執行程序實施前以如「損害賠償金」欄所示金額為上訴
人預供擔保後，得免為假執行。
上訴人其餘假執行之聲請駁回。
    事    實
甲、上訴人方面：
壹、聲明：
一、原判決關於駁回如附表上訴人在第一審如附表「請求返還金額欄」所示之金額及
    其法定利息部分之訴與該部分假執行之聲請暨命負擔該部分訴訟費用之裁判均廢
    棄。
二、右項廢棄部分，被上訴人應給付如附表上訴人「請求返還金額欄」所示之金額及
    自起訴狀繕本送達被上訴人之翌日起至清償日止按年息百分之五計算之利息。
三、右廢棄部分第一、二審訴訟費用均由被上訴人負擔。
四、右二、三項之聲明，上訴人願供擔保請准宣告假執行。
貳、陳述：除與原判決記載相同者外，補稱：
一、原審判決謂上訴人撤回侵權行為請求權之主張，洵屬莫虛有之事，蓋上訴人歷次
    庭呈之理由狀及判決理由書所稱八十八年三月廿三日開庭時之筆錄，從無撤回本
    項請求權之論敘，原審之指摘誠有違誤。
二、上訴人係依民法第三百五十四條、第三百六十條關於物之瑕疵擔保、同法第一百
    八十四條、第一百九十六條侵權行為及同法第二百二十七條不完全給付之規定請
    求損害賠償，上開請求權係競合主張，析明如左：
(一)、關於侵權行為請求權部分：本件系爭房屋因建築之主要構造既與設計圖不符，被
    上訴人無論故意或過失不告知或係違反法律，均負侵權行為之責任，且本件之瑕
    疵事後縱加以補強，亦難期與未經放樣錯誤，未致傾斜、沈陷之良好房屋完全相
    同，故本件回復原狀即顯有重大困難，依民法第二百十五條之規定，自得請求以
    金錢賠償其損害。且物被毀損時，被害人除得依民法第一百九十六條請求賠償外
    ，並不排除民法第二百十三條至第二百十五條之適，而依民法第一百九十六條請
    求賠償物被毀損所減少之價額，得以修復費用為估定之標準，但以必要者為限 (
    例如修理材料以新品換舊品，應予折舊) 。被害人如能證明其物因毀所減少之價
    額，超過必要之修復費用時，就其差額，仍得請賠償，此有最高法院七十七年五
    月十七日、七十七年度第九次民庭會議決議可資參照，本件即顯屬減少之價額上
    超過修復費用之情形，而物有無修理，尚與上訴人得否請求減少之價額乙事無必
    然相關，故被上訴人即使採取補強措施，上訴人仍得請求被上訴人賠償建物減少
    之價額。
(二)、關於不完全給付請求權部分：本件除有民法第一百八十四條、第一百九十六條之
    適用外，上訴人仍得依不完全給付之規定，請求被上訴人等賠償除修復費用外系
    爭房屋市價之折損。
(三)、關於物之瑕疵擔保請求權部分：被上訴人於買賣當時交付結構及外觀具缺陷之房
    屋，其市場價值與上訴人等給付之買賣價金顯不相當，是上訴人請求欠缺此品質
    之損害賠償，依民法第二百十六條之規定，應依同品質物品之市場價值與系爭瑕
    疵物之買賣價金並其減少後之實際價格相比較，以為計算之基礎外，對於出賣人
    出售不具一般品質之房地所造成之其餘債務不履行之損害，亦在請求範圍，原審
    認因物之瑕疪擔保肇生債務不履行之損害賠償無民法第二百十三條至第二百十六
    條之適用，法律見解洵有違誤。
三、上訴人等就系爭房屋所受之損害，其補強工程雖已完成，惟此部分僅該當修復費
    用而已，就建物價值之其他損害，尚未能完全填補，蓋上訴人除受有交易價值減
    損，物之經濟價值減損之損害外，復因修繕期間，因樑柱鏤空之重大損害，造成
    安全堪慮，致上訴人等無法將建物出售，而妨礙建物處分使用收益之損害。原審
    就鑑定報告所指修繕後「恢復原結構『強度』之結論，竟臆測縯繹為「無其餘損
    害」之結論，有違證據法則。
四、民法之回復原狀，係回復「應有狀態」而非回復「原來狀態」。準此就「強度」
    乙事，被上訴人或已修補，然影響房屋市價之心理因素外觀等皆因本案房地外側
    樑柱懸空，內部補強鋼樑橫亙，已造成一定程度之市價減損，且訴訟期間，上訴
    人所舉諸如市場交易價值減損、不能為建物處分使用收益、經濟價值減損等損害
    ，均係事實，並非無據。
五、被上訴人事後雖採取補強措施，然此結構性瑕疵，於本次地震後，系爭房屋樑柱
    仍有嚴重皸裂情形，可見其結構強度與安全性是否確如被上訴人所稱無虞，仍不
    無疑義。
六 、依中華徵信所之鑑定結果，上訴人所受之損害高達一億零三百零五萬五千元，平
    均每人每戶所受之損害各計為六百零六萬二千零五十八元，惟為減省訴訟費用之
    負擔，爰為訴之追加，請求被告連帶給付每人每戶三百萬元。
七、地主即被上訴人子○○為本建築之合建人，依共同侵權行為之法理，應為其故意
    及過失行為致合建肇生損害之結果，負共同侵權行為責任。且上訴人與被上訴人
    間雖各別訂立契約，然預定房屋買賣契約書第十八條與被上訴人子○○簽訂之預
    定土地買賣契約書第十二條，即事前以契約約定共同負責，被上訴人即無反捨其
    文字及立約之真意，再為曲解之餘地，法理至明。
八、上訴人壬○○、癸○○、庚○○、丁○○、辛○○等人均已取得其前手讓與之損
    害賠償請求權，有讓與證書可稽。
九、本院囑託指定公正第三人中華徵信所企業股份有限公司所為之鑑定報告，其估價
    說明已開宗明義指出本案鑑價之範圍，其所為之估價方法及所評估之數值，誠切
    合本案企需了解折價之損害情形，當屬可採之報告，且被上訴人對鑑定報所堪估
    之原告十六人十七戶不動產市價總值原有狀態之價值約三億七百五十餘萬亦予肯
    認，並表示願買回，可見鑑定結果正確，上訴人僅請求折損價值五千一百萬元與
    鑑定報告估價之八千三百餘萬至一億二千餘萬元尚有一段距離，上訴人索賠之金
    額，堪稱合理。
參、證據：除援用原審提出者外，補提照片、陳報狀與讓與證書影本等為證。
乙、被上訴人方面：
壹、聲明：
一、上訴駁回。
二、上訴費用由上訴負擔。
三、如受不利判決，請准供擔保免假執行。
貳、陳述：除與原判決記載相同者外，補稱：
一、上訴人於原審八十八年三月廿三日審理時僅主張本於不履行損害賠儐，不完全給
    付請求權而為請求，並未主張依侵權行為之規定而為請求，原審認定本件上訴人
    之訴訟標的為民法第三百六十條故意不告知瑕疵之不履行損害賠償請求權、不完
    全給付請求權，並無違誤之情形。
二、上訴人固與被上訴人廣合建設股份有限公司（下稱廣合公司）、被上訴人子○○
    分別購買房屋及土地，惟土地部分並無任何瑕疵，上訴人等顯無請求被上訴人子
    ○○賠償之依據，其對被上訴人子○○部分之訴應予駁回。
三、被上訴人廣合公司非專責施工之單位，在未受施工單位告知之情形下，不知有上
    開瑕疵，且上訴人既主張本件瑕疵出自於營造廠放樣錯誤，則被上訴人何故意之
    有，縱屬故意不告知，充其量僅為債務不履行而已，非屬侵權行為，不得依侵權
    行為之法律關係而為請求。
四、系爭房屋經上訴人通知被上訴人後，在訴訟中已完成相關補強工作，本件已完全
    回復原結構之設計強度，系爭瑕疵已經補正而回復至應有狀態，上訴人再執詞請
    求被上訴人金錢賠償等，顯無理由。
五、所謂「損害」必須有現存財產因損害事實發生而實際財產減少；另「所失利益」
    為新財產之取得因損害事實發生而受有妨害，系爭瑕疵因補正與原結構設計強度
    相同而不存在，難認上訴人因受有實際財產減少或新財產之取得因而受妨害，至
    於上訴人主張之「造成市場交易價格減損」亦非所受之損害與所失利益，另上訴
    人主張系爭瑕疵補正前，使其無法出售建物及處分使用收益而受有損害乙節，並
    未舉證以實其說，其主張亦難謂有據。
六、上訴人所謂本件有市價之折損等云云，實不足採，蓋一般建物並無特別由各技師
    簽證保證其結構安全等，而本件補強後已由黃昭琳等多位技師簽證確認恢復至原
    設計強度，並有相關專業人員之保證，結果反而有助於交易，對於系爭房屋價值
    反而有提昇作用，且所謂市價減少之損害等係就侵權行為而言，本件充其量係買
    賣爭議，不生侵權行為問題，自無所謂請求市價減少損害等之問題。
七、本件契約無保證品質約定條款，被上訴人亦無故意不告知瑕疵行為，而依民法買
    賣節規定，瑕疵修補請求權、解除契約請求權及減少價金請求權，上訴人只能擇
    一行使之，上訴人既已於原審合意由被上訴人修補之，被上訴人並已依法完成修
    補為兩造不爭之事實，則本件瑕疵已然補正，上訴人自不得再以已經補正之瑕疵
    請求被上訴人賠償。
八、未上訴之第一審原告黃福舉及黃德興分別於第一審起訴後之八十七年七月二日及
    八十六年五月十二日將本件房地出售與訴外人陳美雪及張瑛珊，上訴人之一丙○
    ○亦於八十八年四月七日將其房屋出售與訴外人鄭舒菁，惟黃福舉及黃德興並未
    上訴，應可反證系爭房屋並無因上訴人所謂之瑕疵而減少價值之事實；上訴人丙
    ○○部分由其迄未提出其與訴外人鄭舒菁間之買賣契約而為主張，同理亦足證上
    訴人丙○○未受損害。
九、上訴人主張其等於八十二年間與被上訴人廣合建設公司簽約買受本件房屋云云，
    惟其中上訴人壬○○、癸○○、庚○○、丁○○、辛○○部分，均未直接與被上
    訴人廣合建設公司及子○○簽約買受系爭房屋及土地，乃八十二年或八十三年間
    始自第三人處取得，渠等與被上訴人並無買賣契約存在，依法自不得本於買賣契
    約對被上訴人主張債務不履行請求賠償。
十、中華徵信所之徵信報告不足採為上訴人有主張之依據，理由如下：
(一)、問卷調查之平均值不能作為判定實害之依據，應以上訴人之前後手有無因系爭房
    屋出售，確受有交易價值減少之損害，而該損害確與其所謂之瑕疵有因果關係。
(二)、大直逸境房屋僅有二十四戶，有爭執者僅其中十七戶，而鑑定報告僅對一般民眾
    發出二○○份問卷，對所稱之專家發出五十份問卷，其中僅六十九人表示考慮在
    大直地區購屋或租屋，而六十九人中有九人表示願意買所謂之已經補強之房屋，
    並有一位表示願以原價購買，則依此比例以台北市或台灣地區人口數換算有超過
    十七人以上之人願以願價購買，何來交易值減損？
(三)、被上訴人子○○出售土地當時之市價，其賣價為房屋之二倍餘，經上訴人等使用
    近十年以來，房屋折舊，土地之公告現值則調漲之情形下，土地價值與房屋價值
    之價差更大，則就上訴人所謂瑕疵，充其量為房屋之瑕疵，並無關土地，則何能
    認房地總價折三成餘？
(四)、鑑定人僅以問卷作調查，並未協同受調查人至現場查看系爭房屋及深入了解修復
    狀況，不足以客觀判定系爭房屋之價值。
(五)、本件係由本院指定中華徵信所為鑑定人，但鑑定報告竟記載委託單位為上訴人等
    十六人，與事實不符，顯可懷疑鑑定人係出於對委託單位認知之錯誤及對其所誤
    認為之委託單位交待之心理而出具本件鑑定報告，而非出於作為鑑定人應具備之
    客觀公正態度，不足採為上訴人有利之證據。
十一、連帶債務之成立以債務人明示或法律有規定者為限，被上訴人等並未對上訴明
      示負全部給付之責任，亦無法律規定被上訴人應負連帶責任，上訴人主張被上
      訴人子○○應與被上訴人廣合公司連帶責任云云，顯不足採。
十二、上訴人所提讓與證書等無法證明渠等得為本件之請求，更無法證明彼等所謂其
      前手所受損害（因所謂瑕疵而減價出售）之多寡。
參、證據：除援用原審提出者外，補提數值報告書建物登記謄本等為證，並聲請傳訊
    證人黃福舉、黃德興、陳美雪及張瑛珊。
    理    由
甲、程序方面：
    上訴人於第一審係請求被上訴人連帶給付上訴人如第一審附表「暫定之損害賠償
    金額」欄所示之金額，原審判決渠等敗訴後，渠等各就一百萬元範圍提起上訴，
    嗣於本院審理時擴張請求之損害金為如本審附表「請求返還金額欄」所示之金額
    ，核屬擴張應受判決事項之聲請，依民事訴訟法四百十六條第一項但書、第二百
    五十五條第一項第三款之規定，應予准許。
乙、實體方面：
一、本件上訴人主張：渠等本人或上訴人壬○○、癸○○、庚○○、丁○○、辛○○
    等人之前手，於民國八十二年間分別與被上訴人廣合公司、子○○訂立房屋、土
    地買賣契約，向被上訴人廣合公司購買如附表所示之房屋，及其基地之應有部分
    ，依房屋買賣契約第十八條、土地買賣契約第二十條之規定，土地與房屋之買賣
    係併同履行，如一方有違約之情事，共同簽署之房屋、土地買賣契約亦一併視同
    違約。系爭房屋完工交付上訴人使用後，因鄰地太平洋建設公司正在開挖地下三
    層施工，上訴人始發現系爭房屋因北側及西側柱子放樣錯誤致地下層柱子未與地
    面層柱子在同一軸心線上，其柱心軸線因而偏心二十八公分、三十三公分而懸空
    在外，造成柱角前後方向、左右方向傾斜及水平差異沈陷等重大瑕疪，上開瑕疪
    雖經被上訴人以補強方式加以補救，然其市場交易價格已然減損，經本院委託中
    華徵信所鑑定結果，認每戶之交易價格較原買賣價格減少約六百零六萬二千零五
    十八元，而上訴人壬○○、癸○○、庚○○、丁○○、辛○○等人之前手，已分
    別將對於被上訴人之損害賠償請求權讓與渠等五人，惟上訴人為節省訴訟費用起
    見，爰降低求償之金額，依民法第三百五十四條、第三百六十條關於物之瑕疵擔
    保、同法第一百八十四條、第一百九十六條侵權行為及同法第二百二十七條不完
    全給付之規定，請求被上訴人連帶賠償如附表「請求返還金額欄」所示之金額云
    云。被上訴人對於其出售之房屋有前揭瑕疵之事實並不爭執，惟以土地部分並無
    任何瑕疵，上訴人等請求土地所有人即被上訴人子○○連帶賠償即乏依據，而建
    物部分之瑕疵經被上訴人廣合公司以補強方式加以補救後，業經多位技師簽證證
    明已恢復原結構之設計強度，原有之瑕疵已然補正，上訴人並無損害可言，且上
    訴人壬○○、癸○○、庚○○、丁○○、辛○○等人係自第三人處取得系爭房地
    ，並未直接與被上訴人廣合建設公司及子○○簽定買賣契約，不得本於買賣契約
    對被上訴人主張債務不履行請求賠償。又中華徵信所鑑定報告認定上訴人之房價
    因上開瑕疪，每戶之交易價格較原買賣價格減少約六百零六萬二千零五十八元，
    係以問卷作調查，並未協同受調查人至現場查看系爭房屋及深入了解修復狀況，
    不足以客觀判定系爭房屋之價值，該鑑定報告不足採為上訴人有利之證據云云等
    語，資為抗辯。
二、上訴人主張渠等本人或上訴人壬○○、癸○○、庚○○、丁○○、辛○○等人之
    前手，於民國八十二年間分別與被上訴人廣合公司、子○○訂立房屋、土地買賣
    契約，向被上訴人廣合公司購買如附表所示之房屋，及其基地之應有部分。系爭
    房屋完工交付上訴人使用後，因鄰地太平洋建設公司正在開挖地下三層施工，上
    訴人始發現系爭房屋因北側及西側柱子放樣錯誤致地下層柱子未與地面層柱子在
    同一軸心線上，其柱心軸線因而偏心二十八公分、三十三公分而懸空在外，造成
    柱角前後方向、左右方向傾斜及水平差異沈陷等重大瑕疪，而上訴人壬○○、癸
    ○○、庚○○、丁○○、辛○○等人之前手，已分別將對於被上訴人之損害賠償
    請求權讓與渠等五人等情，業據提出預定買賣契約書、台北市結構工程工業技師
    公會鑑定報告書、轉讓證書為證，且為兩造所不爭，此部分之主張堪信為真正。
三、被上訴人雖抗辯上開瑕疵經與上訴人協調以經臺灣省結構工程技師公會指定之鑑
    定技師審核同意之補強設計施作補強工程，且於完工後經該等技師勘驗結果：「
    本結構補強已按相關規定施作，已恢復至原結構之設計強度」，上訴人並無損害
    可言云云。查系爭房屋有前揭瑕疵、經施作補強工程後，經技師勘驗結果證明已
    恢復原結構之設計強度，固據被上訴人提出潘礦鑫製作經臺北市土木技師公會特
    殊結構審查小組審查通過之「廣合建設柱偏心補強設計」書、臺灣省結構工程技
    師公會鑑定報告書、大直逸境補強工程竣工報告書、大直逸境結構補強會勘紀錄
    等件在卷可稽。惟查系爭經結構技師會勘後證明系爭房屋結構安全無虞，但在此
    情況下，未必能以正常價格銷售，蓋不動產市場價值之產生，並非單純由建築物
    所貢獻，依經驗法則，系爭房屋施工時既有瑕疵，無論事後如何補救，心理因素
    必然影響交易價格而減損其原有之價值，故被上訴人抗辯系爭房屋之結構補強已
    按相關規定施作，已恢復至原結構之設計強度，上訴人並無損害可言，非可採信
    。按債務人不為給付或不為完全之給付者，債權人除得聲請法院強制執行外，並
    得請求損害賠償，修正前民法第二百二十七條定有明文，本件上訴人或其前手向
    被上訴人購買之房屋既有前揭瑕疵造成上訴人之損害，從而渠等本於不完全給付
    之法律關係請求被上訴人廣合公司及子○○負連帶賠償責任，自屬有據。至於上
    訴人雖另主張依民法第第一百八十四條、一百九十六條侵權行為之規定，請求被
    上訴人賠償其物因毀損所減少之價額云云，惟查因侵權行為而發生損害賠償者，
    乃指當事人間原無法律關係之連繫，因一方之故意或過失行為侵害他方權利之情
    形而言。本件上訴人本人或其前手係向被上訴人購買前揭房屋，因房屋有前揭瑕
    疵而涉訟，為兩造所不爭，依其情形，顯已發生出賣人與買受人間之契約關係，
    於損害發生前當事人尚不能謂無法律關係之連繫，被上訴人交付之房屋縱有瑕疵
    而應負損害賠償責任，亦僅生債務不履行之損害賠償責任，上訴人尚不能依民法
    第一百八十四條、第一百九十六條之規定，請求被上訴人負侵權行為損害賠償之
    責任，併此說明。又被上訴人子○○抗辯係僅出售土地予上訴人，該土地部分並
    無任何瑕疵，上訴人請求伊連帶賠償即乏依據云云，然查兩造簽定之房屋契約書
    第十八條約定：本契約不得單獨成立，應於甲方與本約房屋座落基地所有權人就
    應有持分另行簽署預定土地買賣契約書，並與該契約共同履行，始生法律效力，
    其解約亦同。任何一方如有違反本約規定內容情事，該共同簽署預定土地買賣契
    約亦併以違約論處。預定土地買賣契約書第十二條亦有類似之約定，可見系爭房
    屋及土地雖分開簽定，然係以契約聯立之方式併同存在及履行，無論房屋或土地
    部分如有違約之情事，均應負連帶賠償責任，故土地所有人即被上訴人子○○對
    於房屋瑕疵所造成之損害，亦應負連帶賠償責任。
四、茲所應審究者，為上訴人主張前揭瑕疵造成「市場交易價格減損」究為多少？經
    本院委託中華徵信所鑑定結果，雖認向民眾問卷價格減損成數調查結果，上訴人
    之房價因上開工程上之瑕疪，銷售價格減損約０．三九九二，向專家 (即附近仲
    介業者) 問卷價格減損成數為０．二七一，平均值為０．三三五一，故本件不動
    產價格折減成數評估為百分之二七．一至三九．九二。，然查上開鑑定報告僅係
    對一般民眾發出二００份問卷，對仲介業者發出五十份問卷，而以問卷調查之平
    均值判定其損害額，並未就該系爭房屋前後手及鄰近地區之房屋交易狀況加以調
    查比較，顯然欠缺客觀之標準，而負責鑑定之人員林明宏於本院訊問時亦明確表
    示其以前無從事類似鑑定之經驗（見本院卷宗二四五頁），參以本件僅係建物部
    分有瑕疵問題，土地部分並無瑕疵情事，而原有瑕疵業已採取補強措施，鑑定結
    果竟謂其減損之價值佔房地總值約百分之三三．五一，如扣除土地之價值，豈非
    其減損之價格佔建物之價值約八成 (依附表所載之房屋、土地價格，房屋佔房地
    總價約百分之二十五至三十) ，其違背常理及經驗法則，不言可知，益見上開鑑
    定報告調查缺乏客觀，不足採為上訴人損害賠償之依據，本院綜合情狀，認本件
    交易價格減損應以土地房屋總價百分之五作為計算標準，較為合理適當。
五、綜上所述，上訴人本於不完全給付之法律關係，請求被上訴人給付如附表損害賠
    償金額欄所示金額，及均自起訴狀繕本送達被上訴人昱日起即民國八十五年五月
    三十日起至清償日止，按週年利率百分之五計算之利息，為有理由，應予准許。
    逾此所為請求，為無理由，應予駁回。又上訴人勝訴部分，兩造分別陳明願供擔
    保為准、免假執行之宣告，經核於法並無不合，爰分別酌定相當擔保金額准許之
    。至於上訴人敗訴部分，其假執行之聲請失所附麗，應併予駁回。原審就上開應
    准許部分，為上訴人敗訴之判決，並駁回其假執行之聲請，尚有未洽，上訴意旨
    求予廢棄改判，為有理由，爰由本院予以廢棄改判如主文第二項所示，並依聲請
    為附條件之准、免假執行之宣告。至於上訴人之請求不應准許部分，原判決就其
    中逾如附表損害賠償金額欄所示金額部分為上訴人敗訴之判決，並駁回其假執行
    之聲請，經核於法並無不合，上訴意旨求予廢棄改判，為無理由，應駁回其上訴
    。
六、本件論證己臻明確，兩造其餘之主張及答辯與攻擊、防禦方法，於判決結果已無
    影響，爰不一一論述，併此明。
七、據上論結，本件上訴為一部有理由，一部無理由，追加之訴為無理由，依民事訴
    訟法第四百五十條、第四百四十九條第一項、第七十九條但書、第八十五條第一
    項、第二項、第四百六十三條、第三百九十條第二項、第三百九十二條，判決如
    主文。
中      華      民      國    九十      年      十      月      三      日
                                  民事第三庭
                                      審判長法  官  張  宗  權
                                            法  官  蕭  艿  菁
                                            法  官  陳  永  昌
右正本係照原本作成。
如不服本判決，應於收受送達後二十日內向本院提出上訴書狀，其未表明上訴理由者
，應於提出上訴後二十日內向本院補提理由書狀（均須按他造當事人之人數附繕本）
上訴時應提出委任律師或具有律師資格之人之委任狀；委任有律師資格者，另應附具
律師及格證書及釋明委任人與受任人有民事訴訟法第四百六十六條之一第一項但書或
第二項（詳附註）所定關係之釋明文書影本。
中      華      民      國    九十      年      十      月      五      日
                                            書記官  劉  美  垣
附註：
民事訴訟法第四百六十六條之一（第一項、第二項）：
對於第二審判決上訴，上訴人應委任律師為訴訟代理人。但上訴人或其法定代理人具
有律師資格者，不在此限。
上訴人之配偶、三親等內之血親、二親等內之姻親，或上訴人為法人、中央或地方機
關時，其所屬專任人員具有律師資格並經法院認為適當者，亦得為第三審訴訟代理人
。


司法院資訊處製作；財團法人民間司法改革基金會備份。
